# R en Acción: Analizando un Estudio Empírico Real

R es una herramienta de análisis muy poderosa. El propósito de este capítulo es principalmente mostrar algunas de las cosas que puede hacer R, especialmente cómo cargar un base de datos desde una pagina web, describir algunas funciones básicas, cómo limpiar una base de datos (esto es particularmente crítico ya que se estima que el 80% del tiempo dedicado al análisis de datos es para limpiar y producir una base de datos que sea analizable) y cómo graficar. Si bien explico los objetivos del análisis de datos para cada parte junto con el código utilizado, la idea principal es ilustrar algunas de sus funcionalidades y no explicar el código de forma extensa. Las funciones que se describen a lo largo de este capítulo corresponden principalmente a las funcionalidades de R Base. Al final del capítulo, el lector podrá poner en práctica lo aprendido a través un conjunto de ejercicios. 

## Cargando una Base de Datos desde la Web

Primero que todo, un breve resumen de la base de datos que utilizaremos en este capítulo. La base contiene datos sociodemográficos, calificaciones de cinco cursos y respuestas a preguntas sobre emociones en el contexto académico de 137 estudiantes de psicología de una universidad pública chilena. De este modo, lo que vamos a hacer es cargar la base de datos para ejecutar nuestros ejemplos. Para esto, vamos a darle un nombre o etiqueta a nuestra base de datos `dataset`, luego utilizaremos el *operador de asignación* `<-` y al lado derecho usaremos la función `read.csv()` de R, el cual permite leer la base de datos llamada `emociones_academicas.csv`. Si deseas ejecutar el código contenido en este ejemplo, primero debes tener instalado en tu computador el lenguaje de programación R y RStudio (Para más información ir al [Capítulo 3](#chapter_3), donde están las instrucciones paso a paso de cómo hacer esto). Volviendo al archivo csv, nótese que la base de datos está alojada en una página web y no en nuestro computador personal. Esto ya en sí mismo muestra una de las ventajas de R por sobre otros *software* de análisis de datos tales como SPSS. Inmediatamente abajo del código para cargar la base de datos, utilizaremos la función `names` para observar el nombre de las variables contenidas en la base de datos, el cual se encuentra impreso justo debajo de la celda.    
 
```{r}
dataset <- read.csv("https://raw.githubusercontent.com/danielivanperez/dataset_ejemplo_libro_r/main/emociones_academicas.csv")

names(dataset)
```

Comentar brevemente los dos cuadros de arriba porque aparecerán muchos similares en el presente capítulo. El primero corresponde a la instrucción que escribimos en R; el segundo, con muchos *hashtags* o `#` es el `output`, salida o respuesta que genera R al interpretar los comandos escritos. Continuando con los primeros pasos en R, para saber el tamaño de nuestra base de datos, podemos utilizar la función `dim()` de *dimensión*, la cual nos entrega el número de filas y columnas respectivamente. Apliquemos dicha función a la base de datos recién cargada.

```{r}
dim(dataset)
```
La salida nos dice que hay 137 filas (participantes en nuestro caso) y 22 columnas (o variables). Adicionalmente, una de las funciones más útiles de R es poder observar un conjunto acotado de filas, observaciones o, en nuestro caso participantes, de la base de datos a analizar. Para esto, vamos a usar la función `head()`. Al ejecutar esta función, R nos muestra las primeras 6 filas de la base de datos. 

```{r}
head(dataset)
```
Además de la función `head()`, también tenemos la función `tail()`, que nos muestra por defecto las últimas seis de filas o participantes de la base de datos. Veamos un ejemplo abajo: 

```{r}
tail(dataset)
```
En el *output* de arriba, podemos observar las ultimas filas de la base de datos, que van desde la fila 132 a 137. Finalmente, terminar diciendo que si queremos ver un número determinado de observaciones de la base de datos usando la función `head()` o `tail()`, podemos escribir el número de filas después de `dataset` en nuestro caso, separado por una coma. A continuación, muestro un ejemplo para ver las primeras 3 filas de la base de datos:  

```{r}
head(dataset, 3)
```


## Seleccionando Columnas en una Base de Datos

El código de arriba nos muestra las respuestas de los primeros 6 sujetos de nuestra base de datos. Podemos fácilmente ver que la salida o *output* que nos da R es relativamente extensa. Sería muy ineficiente siempre estar imprimiendo bases de datos de forma completa. Por esta razón, es mucho mejor trabajar viendo un número limitado de variables al mismo tiempo. Empecemos con el caso más simple de explorar solo una variable. A continuación, vamos a mostrar cómo utilizar el símbolo dólar `$`, el cual nos permite seleccionar una columna o variable de la base de datos. Para proseguir con el ejemplo, nos centraremos en la variable `calificacion_1`. De este modo, primero escribimos el nombre de la base de datos, seguido del signo dólar y, luego, seleccionar o escribir el nombre de la variables deseada (nótese que seguimos utilizando la función `head()` con el objetivo de tener solo 6 filas en la salida de R). 

```{r}
head(dataset$calificacion_1)
```

La salida de R nos muestra las primeras 6 filas de la `variable calificacion_1`. Para mencionar otra forma útil de selección de columnas que usaremos más abajo, está elegir un rango de columnas como por ejemplo: 

```{r}
head(dataset[5:9]) 
```
Podemos inferir del código escrito arriba que R le asigna un número a cada una de las columnas de la base de datos empezando desde 1.  Al interior del paréntesis cuadrado, le pedimos a R que seleccione desde la columna 5 hasta la columna 9 y que nos muestre sólo estas columnas o variables. De este modo, R muestra los valores desde la variable `calificacion_1` hasta `calificacion_5`.

## Seleccionando Filas en una Base de Datos

Además de poder seleccionar columnas o variables en una base de datos, podemos seleccionar a conveniencia las filas o participantes (para este ejemplo) que queramos. Imaginemos que queremos elegir solo a los mayores de 20 años de nuestra base de datos. Para esto vamos a utilizar la función `subset()` que nos permite seleccionar un subconjunto de filas de una base de datos determinada. Procederemos a ejecutar un pequeño ejemplo abajo (nótese que estamos usando la función `head()` para recortar el *output* en R): 

```{r}
head(subset(dataset, edad > 20),2) 
```
Al explorar la salida de R arriba, podemos observar que hay 50 participantes que cumplen con la condición de edad. También podemos usar la función `dim()` para examinar la dimensionalidad o tamaño de la base de datos.  En la línea de código de arriba, hemos escrito al interior de la función `subset()` primero el nombre de la base de datos a usar, y luego la operación lógica que deseamos ejecutar sobre una columna en particular. Ahora supongamos que deseamos elegir a los mayores de 20 años **y**, al mismo tiempo, a aquellos estudiantes que tienen 18 años. Para esto, usaremos el operador lógico de disyunción `|` (nótese que estamos usando la función `tail()` para recortar el *output* en R): 

```{r}
tail(subset(dataset, edad > 20 | edad == 18), 2)
```
El operador lógico de disyunción `|` lo hemos puesto entre `edad > 20` y `edad == 18`, el cual le dice básicamente a R que encuentre las filas que cumplan ambas condiciones. Ahora apliquemos la función `dim()` para ver el número de filas o participantes que cumplan ambas condiciones en nuestra base de datos. 

```{r}
dim(subset(dataset, edad > 20 | edad == 18))
```
El output nos dice que son 71 estudiantes. 

## Limpiando Valores en una Base de Datos

Volviendo al caso, como podemos ver en las primeras 6 filas de la variable ` calificacion_1`, a los participantes se les pidió escribir sus calificaciones para un curso determinado. Podemos observar que ellos escribieron sus respuestas de diferentes formas. Por ejemplo, escribiendo solo la calificación como en el primer caso, o incluso escribiendo el nombre del curso de manera completa y luego la calificación, en otros casos con un `.` como en la fila [1], con una `,` como en la fila [3] o simplemente sin punto ni coma como en la fila [6]. Esto constituiría un primer problema para el analista de datos debido a que no tenemos los valores ordenados y formateados de manera estándar (por ejemplo, tener solo números dos números separados por un `.`) al interior de la variable. Justamente en este tipo de situaciones es cuando R muestra todo su poder y utilidad. 

Como en cada respuesta o celda de la columna tenemos una combinación de texto y números, voy a aplicar una función en R para que transforme todo lo que haya en sus celdas a un tipo de formato llamado `character` o carácter, el cual se refiere a que la información dentro de cada celda es simplemente texto (en R hay diferentes tipos de datos como los numéricos o `numeric`). Esto lo hago principalmente para proceder de manera ordenada y evitar posibles errores en el futuro al ejecutar código.  

```{r}
dataset[5:9] <- lapply(dataset[5:9], as.character) # transformar los datos a caracteres
```

De forma muy resumida, el código de arriba lo que hizo fue aplicar una función que transforma el tipo de datos de cada celda a caracteres a un set de columnas definida desde `[5:9]` (es decir, desde `calificacion_1` a ` calificacion_5`) de la base de datos `dataset`. Nótese que en la segunda parte del código hay un signo hashtag `#`, el cual le dice a R que todo lo que está después de dicho símbolo no debe ser ejecutado. El `#` lo usamos cuando queremos escribir comentarios junto al código para describir qué fue lo que hicimos como una ayuda de memoria (luego de un par de días, semanas o meses, esto será de mucha ayuda) o para explicarle a alguien cada paso del código.  

Ahora bien, lo que haremos a continuación es eliminar todo lo que no sea números (letras, puntuaciones, etc.) para las variables `calificacion_1` a ` calificacion_5` y, obviamente, dejar solo números o calificaciones en las celdas. Para esto, utilizaremos el código que está abajo, el cual es aplicado a cada una de las calificaciones existentes en la base de datos con el fin de hacer más comprensible el ejemplo.

```{r}
dataset$calificacion_1 <- gsub("[^0-9]", "", dataset$calificacion_1)
dataset$calificacion_2 <- gsub("[^0-9]", "", dataset$calificacion_2)
dataset$calificacion_3 <- gsub("[^0-9]", "", dataset$calificacion_3)
dataset$calificacion_4 <- gsub("[^0-9]", "", dataset$calificacion_4)
dataset$calificacion_5 <- gsub("[^0-9]", "", dataset$calificacion_5)
```

Si ejecutamos los nuevos valores contenidos en las columnas 5 a 9, observaremos que solo hay números en las celdas. 

```{r}
head(dataset[5:9])
```
En esta etapa, los valores ya empiezan a estar mucho más ordenados y cada vez están más cerca del formato final que deseamos para ejecutar algunos análisis de datos de utilidad. Sin embargo, todavía tenemos, al menos, dos problemas. El primero es que las calificaciones deberían tener un punto `.` entremedio de ambos números y, en segundo lugar, que no debemos olvidar que el contenido de las celdas está almacenado como caracteres y no como números. Es muy importante que nuestras variables sean leídas por R como variables numéricas para proceder con la aplicación de funciones cuantitativas. Por ejemplo, si las variables están formateadas como caracteres y queremos aplicar la función de media aritmética, R imprimirá un mensaje de error. 

De este modo, lo primero que haremos es resolver el problema del punto entre ambos números. Para esto, usaremos el código que esta abajo. Nótese que cada función se ha aplicado a cada una de las cinco variables por separado con el fin de que el ejemplo sea más entendible. 

```{r}
dataset$calificacion_1 <- sub("(?<=^.)", "\\.", dataset$calificacion_1 , perl=TRUE)
dataset$calificacion_2 <- sub("(?<=^.)", "\\.", dataset$calificacion_2 , perl=TRUE)
dataset$calificacion_3 <- sub("(?<=^.)", "\\.", dataset$calificacion_3 , perl=TRUE)
dataset$calificacion_4 <- sub("(?<=^.)", "\\.", dataset$calificacion_4 , perl=TRUE)
dataset$calificacion_5 <- sub("(?<=^.)", "\\.", dataset$calificacion_5 , perl=TRUE)
```

```{r}
head(dataset[5:9])
```
Genial, ahora cada una de las calificaciones tiene un punto que separa ambos valores. Solo con algunas líneas de código nos hemos ahorrado, por ejemplo, hacer este procedimiento de forma manual. Es decir, escribiendo un punto para cada valor en las celdas de las variables multiplicado por 137 participantes. Probablemente esto nos hubiera dejado de muy mal humor y habiendo gastado mucho tiempo y con posibles errores en nuestra base de datos 🥲.

Pero aún queda un problema más por resolver: cambiar el contenido de la celda de carácter a número. Para ilustrar de forma más clara el problema, imaginemos que queremos saber la media aritmética de la variable `calificacion_1`:


```{r}
mean(dataset$calificacion_1, na.rm = TRUE) # na.rm = True descarta las celdas sin valores 
```
El mensaje de error dice lo siguiente: “argument is not numeric or logical: returning NA[1] NA”. Básicamente lo que está sucediendo aquí es que R no puede aplicar una operación matemática a texto o caracteres. Para solucionar esto, solo debemos ejecutar el siguiente código que transformará el texto a números. 


```{r}
dataset[5:9] <- lapply(dataset[5:9], as.numeric) # Convertir columnas de 5 a 9 a numeros
```

Ahora apliquemos nuevamente la función de media aritmética a la variable `calificacion_1` y veamos qué sucede:

```{r}
mean(dataset$calificacion_1, na.rm = TRUE)
``` 
Al fin hemos obtenido el valor promedio para esa columna el cual corresponde a 4.38176. Esto quiere decir que los valores de las columnas están listos para ser analizados cuantitativamente. Antes de pasar a la siguiente sección, me gustaría presentar la función  `sum()` o *summary*, la cual es una de las funciones más frecuentes de R y, básicamente, nos entrega un resumen general de las variables descriptivas de una variable cuantitativa. Para ilustrarla, apliquemos dicha función a la columna `calificacion_1`:

```{r}
summary(dataset$calificacion_1)
```

La salida de R muestra siete valores: el puntaje mínimo, el puntaje del primer cuartil, la mediana, la media aritmética, el puntaje del tercer cuartil, el puntaje máximo de la columna y el número de celdas con valores perdidos o NA’s (o *Not Available*).  

## Creación de Variables a partir de otras Columnas

Ahora que ya tenemos las columnas de las calificaciones formateadas apropiadamente, vamos a calcular el promedio de las calificaciones. Para esto, vamos a utilizar la función `rowMeans()` y dentro del paréntesis, escribiremos el set de columnas a utilizar, en nuestro caso, las cinco calificaciones que están contenidas en las columnas 5 a 9. Finalmente, esta nueva columna será agregada a la base de datos bajo el nombre `promedio`.

```{r}
dataset$promedio <- rowMeans(dataset[,5:9], na.rm=TRUE)
head(dataset$promedio) # codigo para ver las primeras 6 calificaciones. 
```
A diferencia de la variable `promedio` para las calificaciones de los estudiantes, ahora nos centraremos en un constructo llamado “emociones académicas”, la cual se enfoca en consultar a los estudiantes por una variedad de emociones tanto positivas como negativas que son sentidas durante clases. Las respuestas posibles están dispuestas en una escala Likert donde el valor mínimo es 1(“nunca”) y el valor máximo es 5 (“siempre”). Los 12 ítems son resumidos en la Tabla 1.

                        Tabla 1
| Numero |                  Reactivo a contestar                 | Nombre en la Base de Datos |
|--------| ----------------------------------------------------- |:--------------------------:|
|    1   | Cuando estoy en clases, me siento a gusto.            |          emo_aca_1         |
|    2   | Cuando estoy en clases, me siento enojado.            |          emo_aca_2         |
|    3   | Cuando estoy en clases, me siento con energía.        |          emo_aca_3         |
|    4   | Cuando estoy en clases, me siento ansioso (nervioso). |          emo_aca_4         |
|    5   | Cuando estoy en clases, me siento entusiasmado.       |          emo_aca_5         |
|    6   | Cuando estoy en clases, me siento molesto.            |          emo_aca_6         |
|    7   | Cuando estoy en clases, me siento inspirado.          |          emo_aca_7         |
|    8   | Cuando estoy en clases, me siento desalentado.        |          emo_aca_8         |
|    9   | Cuando estoy en clases, me siento satisfecho.         |          emo_aca_9         |
|   10   | Cuando estoy en clases, me siento triste.             |         emo_aca_10         |
|   11   | Cuando estoy en clases, me siento relajado.           |         emo_aca_11         |
|   12   | Cuando estoy en clases, me siento cansado.            |         emo_aca_12         |

Con el fin de mantener la claridad de los ejemplos y centrarnos en el uso de R para el análisis de datos, procederemos simplemente a construir las variables a partir de las sumatorias de los valores por filas. ^[Si estuviéramos siguiendo los pasos tradicionales en el análisis de datos, probablemente antes de realizar la sumatoria de las columnas, en esta etapa deberíamos ejecutar un análisis de confiabilidad para determinar la consistencia interna de la dimensión.]
  
Lo que haremos a continuación es construir dos variables: `emociones_positivas` y `emociones_negativas`. Como podemos observar en la tabla 1, las emociones positivas están dispuestas en los reactivos impares y las emociones negativas están en los reactivos pares, por lo que no podemos simplemente seleccionar un rango continuo de columnas para crear estas nuevas variables. 

En este caso, introduciremos una nueva forma de seleccionar variables. Usaremos como siempre el nombre de la base de datos `dataset` y los paréntesis cuadrados `[]` para seleccionar las filas y el nombre o etiqueta de todas las variables deseadas entre comillas. Vamos a ejecutar este comando en la consola para examinar el resultado y explicarlo a continuación. 

```{r}
head(dataset[1:137, c("emo_aca_1","emo_aca_3","emo_aca_5","emo_aca_7","emo_aca_9","emo_aca_11")])
```
Como se pueden dar cuenta, llamamos a la base de datos `dataset` y dentro del paréntesis cuadrado hay espacio para especificar el número de filas que queremos. Tomando en cuenta el ejemplo de arriba, señalamos explícitamente `1:137`, lo cual considera a la muestra completa de participantes. Luego de la `,` lo que hacemos es usar la función `c` que es una abreviación para la función `combine` o combinar, lo cual significa que combinará una serie de valores al interior de un paréntesis circular.^[Por lo general en los recursos de R, a esto se suele referir como vectores, los cuales son simplemente una secuencia de valores reunidos en una variable.] Hacemos esto para referirnos explícitamente al nombre de las variables que forman la variable emociones positivas académicas. Nótese que el nombre de las variables al interior del paréntesis circular están entre comillas `""` debido a que son texto o caracteres. Sino escribiéramos las comillas, R nos daría un mensaje de error. 

Ahora que explicamos el código de arriba, vamos a proceder a crear una variable llamada `emociones_positivas`, la cual será agregada a la base de datos con la media aritmética (a través de la funcion `rowMeans()`) de las seis emociones de la base de datos (emo_aca_1, 3, 5, 7, 9 y 11). 

```{r}
dataset$emociones_positivas <- rowMeans(dataset[1:137,c("emo_aca_1","emo_aca_3","emo_aca_5","emo_aca_7", "emo_aca_9","emo_aca_11")], na.rm=TRUE)
```

Aprovechando el impulso, como ya habíamos adelantado, en R se puede llegar al mismo resultado de diferentes maneras. Ahora, en vez de utilizar el nombre de las variables de la base de datos, vamos a usar los números que hacen referencia a dichas columnas para imprimir en la consola de R las variables de todas las emociones negativas. 

```{r}
head(dataset[ ,c(12,14,16,18,20,22)])
```

Póngase especial atención a el espacio anterior de la coma `,` al interior del paréntesis cuadrado. ¿Recuerdan a qué corresponde esta posición? Así es !!! A las filas o participantes de nuestra base de datos. ¿Qué hemos hecho? Hemos eliminado `1:137` y la hemos dejado en blanco o sin ningún valor numérico. R automáticamente interpreta esto como si nosotros quisiéramos seleccionar todas las filas de nuestra base de datos. De este modo, podemos utilizar diferentes formas para seleccionar valores en una base de datos. Finalmente, vamos a crear la columna `emociones_negativas` en la base de datos usando la función `rowMeans()` con la última forma de seleccionar filas y columnas en la base de datos.  

```{r}
dataset$emociones_negativas <- rowMeans(dataset[ ,c(12,14,16,18,20,22)])
```

Finalmente, mostraremos las primeras 10 filas de las variables recién creadas con el siguiente código: 

```{r}
dataset[1:10,c(23,24)]
```

## Graficando Datos y otras Funcionalidades

A continuación, exploraremos brevemente algunas variables de la base de datos con el fin de presentar algunas funciones para construir tablas, gráficos de barra y dispersión para formarnos una idea de los datos que disponemos. Nos enfocaremos en la variable `sexo` en la primera parte de esta sección. Vamos a imprimirla en la consola en el bloque de código de abajo.  

```{r}
head(dataset$sexo)
```
Oh wait! Al parecer tenemos un problema en la forma en que están etiquetados los valores: `femenino` y `masculino` corresponden al género de los participantes. Sería mejor modificar ahora las etiquetas a `mujer` y `hombre`, respectivamente.  Para esto vamos a usar la librería `stringr`, la cual forma parte de la famosa librería `tidyverse`(ver capítulo 6 para más detalles sobre esta librería y cómo instalarla). Corramos la función y, luego, procederemos a describir lo que hay allí. 

```{r}
library(stringr)
str_replace_all(dataset$sexo, c("Femenino" = "Mujer", "Masculino" = "Hombre"))
```
Primero hemos llamado a la librería `stringr` (esto se suele hacer solamente una vez) para luego utilizar la función `str_replace_all()`. Al interior del paréntesis, primero tenemos que escribir la columna de la base de datos, la cual deseamos modificar. Posteriormente, usamos la función `c` para combinar los elementos al interior del vector y poder aplicar los reemplazos. Para esto, debemos primero escribir entre `“”` el término a remplazar, en nuestro caso, “Femenino” seguido por el signo `=`, seguido del nuevo término, "Mujer". Para poder realizar múltiples reemplazos debemos separar con una `,` y escribir el término a reemplazar y luego el nuevo término: "Masculino" = "Hombre". Finalmente, procederemos a ejecutar este cambio en la base datos con el código de abajo. 

```{r}
dataset$sexo <- str_replace_all(dataset$sexo, c("Femenino" = "Mujer", "Masculino" = "Hombre"))
head(dataset$sexo)
```

Habiendo modificado los valores de la variable sexo ahora procederemos a describir la función `table()`, la cual crea resultados tabulares de variables categóricas. Apliquemos dicha función a la variable sexo para saber cuántos hombres y mujeres hay en nuestra base de datos.

```{r}
table(dataset$sexo)
```
Con esta simple instrucción, la salida nos dice que hay 39 hombres y 98 mujeres. Ahora para visualizar el resultado de la tabla, usaremos la función `barplot()` con la instrucción arriba escrita.  

```{r}
barplot(table(dataset$sexo)) #both columns need to be integer
```

Una vez más, con una breve instrucción usando la función `table()` hemos podido construir un gráfico de barras de manera muy simple. Ahora pasaremos a ilustrar cómo construir gráficos de dispersión usando las variables continuas: `promedio`, `emociones_positivas` y `emociones_negativas`. 

Para esto, usaremos la función `plot()` para crear un sencillo gráfico de dispersión con las variables `emociones_positivas` y `promedio`. De este modo, podremos comenzar a explorar si existe alguna relación entre ellas:

```{r}
plot(dataset$emociones_positivas, dataset$promedio)
```

El primer argumento al interior de la función `plot()` corresponde al eje X a graficar (aquí `emociones_positivas`) y el segundo argumento separado por una coma corresponde al eje Y del gráfico (en este caso `promedio`). 

Habiendo ya “ploteado” estas dos variables, imaginemos que queremos saber el grado de asociación entre ambas a partir de un modelo lineal. Para esto, utilizaremos la librería `stats` y la función `lm()` (abreviación de “*linear model*” o “modelo lineal”). Podemos hacer esto, escribiendo al interior del paréntesis las dos variables que deseamos comparar separada por el símbolo tilde o `~`, luego agregamos una coma y escribimos el nombre de nuestra base de datos en data, es decir, `data = dataset`. A continuación se muestra el código para esto:

```{r}
library(stats)
lm(dataset$promedio ~ dataset$emociones_positivas, data = dataset)
```

En la salida de R, vemos impresa la línea de código escrita arriba y debajo de ésta aparece la leyenda *coefficient* con dos valores: el *intercept* cuyo valor es de 3.8581 y el grado de relación entre ambas variables, 0.1914. Ahora supongamos que queremos agregar una línea recta que refleje el grado de ajuste entre ambas variables. Esto se puede hacer utilizando la función `abline()`. Para facilitar la aplicación de ésta, construiremos una variable para los resultados del modelo lineal. En nuestro ejemplo la llamaremos simplemente `reg`. Nótese que estamos dando las instrucciones para crear un gráfico de dispersión abajo. Usaremos esta variable al interior de la función `abline()` y luego agregaremos una coma para colorear la línea de color verde. Este código aparece a continuación:

```{r}
reg <- lm(dataset$promedio ~ dataset$emociones_positivas, data = dataset)
plot(dataset$emociones_positivas, dataset$promedio)
abline(reg, col = "green")
```

Como se puede observar, la línea recta de color verde corta el eje Y en el valor del *intercept* (3.8581), cuyo valor está almacenado en la variable `reg`. Abajo he escrito un ejemplo más con las variables `emociones_negativas` y `promedio`. Básicamente, sigue la misma lógica de las variables escritas arriba, solo modificando el nombre de la variable `reg_1` y cambiando el color de la línea a color rojo. ¿Qué tipo de relación hay entre estas dos variables? 

```{r}
reg_1<-lm(dataset$promedio ~ dataset$emociones_negativas, data = dataset)
plot(dataset$emociones_negativas, dataset$promedio)
abline(reg_1, col = "red")
```
 
Finalmente, en el código de abajo vamos a correr la variable `reg_1` en la cual está almacenada el valor del *intercept* y el coeficiente de asociación entre el `promedio` y las `emociones_negativas`.  
 
```{r}
reg_1 
```
## Resumen y Ejercicios

El objetivo de este capítulo fue mostrar de manera breve algunas de las funcionalidades de R, qué tipo de cosas podemos hacer en él y que con breves líneas de código podemos manipular nuestra base de datos a conveniencia. En R se puede construir prácticamente cualquier procedimiento que el analista de datos desee y se pueden ajustar varias opciones de diferentes procesos del análisis de datos (por ejemplo, ajustar las etiquetas de los gráficos o que las salidas de los análisis de datos muestren más información). 

A continuación, dejo algunos ejercicios para aquellos que quieran poner en práctica lo descrito aquí. Para esto, deberán haber cargado la base de datos desde la web y haber corrido completamente las instrucciones de este capítulo. Si experimentan algún error, probablemente será porque alguna línea de código no ha sido ejecutada apropiadamente (o algún error de escritura). Además, se asume que ustedes ya instalaron el lenguaje de programación R y RStudio (Para más información ir al [Capítulo 3](#chapter_3)). 

### Ejercicios

1.	Seleccione los primeros 20 participantes de la base de datos `dataset`.  
2.	Seleccione los últimos 15 participantes de la base de datos `dataset`. 
3.	Seleccione la variable `Nivel` de la base de datos `dataset`. 
4.	Seleccione a los participantes desde la fila 50 a la fila 95 junto con las variables `edad` y `calificación_5`. 
5.	Ahora proceda a crear una nueva base de datos llamada `ejercicio_4` con las filas y columnas que aparecen en el ejercicio de arriba. 
6.	¿Cuántas filas y columnas (o cuál es la dimensión) de la base de datos `ejercicio_4`?
7.	Seleccione a los estudiantes pertenecientes al `Nivel` `301`. 
8.	Seleccione a los estudiantes pertenecientes al `Nivel` `101`, `201` y `202`
9.	Presente un resumen general de la variable `promedio`. 
10.	Construya una variable llamada `promedio_preg_10` que sea el promedio entre las variables: `calificacion_1`, `calificacion_2` y `calificacion_3`. 
11.	Construya una tabla con la variable `Nivel`. 
12.	Construya un gráfico de barras con la variable `Nivel`. 
13.	Construya un gráfico de dispersión entre las variables `emociones_positivas` y `emociones_negativas` en la variable `grafico`. 
14.	Agregue una línea recta de ajuste y de color azul para la variable `grafico`. 
15.	Calcule un modelo lineal para las variables `emociones_positivas` y `emociones_negativas`. 

**Las respuestas a todos los ejercicios se encuentran en el [Anexo 2](#anexo_2).**
