# Comandos Básicos en R

Una de las primeras cosas que podemos hacer para comenzar a familiarizarnos con R es usarla como si fuera una simple calculadora. De esta manera, escribiremos los primeros comandos o instrucciones y obtendremos resultados conocidos a partir de nuestra experiencia con cálculos matemáticos adquiridos durante nuestra educación primaria. Nada intimidante la verdad. Podemos escribir `2 + 5` y luego apretar “*enter*”. Cuando escribimos `2 + 5` lo que hicimos fue escribir un comando y R ejecutará dicho comando. Lo que tu vas a ver en la pantalla corresponde a: 



When you subset a data frame, it does not necessarily return
a data frame. For example, if you subset two columns, you get
a data frame, but when you try to subset one column, you get
a vector:

```{r class.source="bg-danger", class.output="bg-warning"}
mtcars[1:5, "mpg"]
```

To make sure that we always get a data frame, we have to use
the argument `drop = FALSE`. Now we use the chunk option
`class.source = "bg-success"`.

```{r df-drop-ok, class.source="bg-success"}
mtcars[1:5, "mpg", drop = FALSE]
```