# Análisis Factorial Exploratorio (AFE)

**[Capítulo en construcción.]**

El análisis factorial es una de las técnicas estadísticas más usadas en psicología. Sin embargo, uno de los problemas prácticos que muchos psicólogos y psicólogas enfrentan es que los programas como *SPSS* no entregan muchas funcionalidades para obtener el mayor grado de información para tomar decisiones, por ejemplo, en la construcción o validación de escalas. La herramienta de *reducción de datos* en *SPSS* solo permite llevar a cabo análisis factoriales exploratorios sin poder implementar análisis factoriales confirmatorios. El objetivo de este capítulo es describir cómo realizar análisis factoriales exploratorios en R, mientras que el próximo capítulo resume cómo ejecutar análisis factoriales confirmatorios, interpretando la salida que entregan las librerías o paquetes específicos para cada caso. Si bien se explica, de forma muy general, qué es un análisis factorial exploratorio y otros elementos importantes asociados a esta técnica, este capítulo no reemplaza, de ningún modo, textos teóricos acerca del tema. De esta manera, se recomienda que las personas interesadas en indagar en los aspectos más teóricos de estas técnicas profundicen en dichos textos. 

## Implementando el AFE en R

Instalacion de paquete para poder leer el archivo del segundo pedazo de codigo mas abajo. 

```{r}
#install.packages("readr")
```

Cargando la libreria y abriendo el archivo csv desde la web. 

```{r}
library(readr)
goal_scale<- read.csv("https://raw.githubusercontent.com/chrischizinski/SNR_R_Group/master/data/goal_scale.csv")
agoal.efa<-factanal(~ags1+ags2+ags3+ags4+ags5+ags6+ags7+ags8+ags9+ags10+ags11+ags12, factors=4,rotation="promax",data = goal_scale)
agoal.efa
```