# Análisis Factorial Exploratorio (AFE)

**[Capítulo en construcción.]**

El análisis factorial (AF) es una de las técnicas estadísticas más usadas en psicología. En términos amplios, se suele clasificar el AF en análisis factorial exploratorio (AFE) y análisis factorial confirmatorio (AFC). Sin embargo, uno de los problemas prácticos que muchos psicólogos y psicólogas enfrentan es que los programas como *SPSS* no entregan muchas funcionalidades para obtener el mayor grado de información para tomar decisiones, por ejemplo, en la construcción o validación de escalas. La herramienta de *reducción de datos* en *SPSS* solo permite llevar a cabo análisis factoriales exploratorios sin poder implementar análisis factoriales confirmatorios. El objetivo de este capítulo es describir cómo realizar análisis factoriales exploratorios en R, mientras que el próximo capítulo resume cómo ejecutar análisis factoriales confirmatorios, interpretando la salida que entregan las librerías o paquetes específicos para cada caso. Si bien el presente capítulo se explica, de forma muy general, qué es un análisis factorial exploratorio y otros elementos importantes asociados a esta técnica, este capítulo no reemplaza, de ningún modo, textos teóricos avanzados sobre el tema. De esta manera, se recomienda que las personas interesadas en indagar en los aspectos más conceptuales de estas técnicas profundicen en dichos textos. 

El AF puede ser clasificado dentro de las **aproximaciones de modelamiento de variables latentes**, cuyo uso es ampliamente requerido para estudiar constructos tales como inteligencia, personalidad, logro académico, enfermedades mentales, entre muchas otras. El AF busca identificar un conjunto de variables observadas (llamados indicadores) de una variable latente. Desde esta perspectiva, el principal interés del analista es estudiar una variable latente (por ejemplo, personalidad), pero que no puede ser observada directamente. A pesar de este problema epistemológico, se asume que la variable latente tiene una influencia directa en los indicadores observados (por ejemplo, los ítems de una escala, o subescalas en una batería de medidas), las cuales se pueden utilizar para entender la variable latente de interés. 

Volviendo a lo descrito en el primer párrafo, los dos tipos de AF (AFE y AFC) se distinguen por el grado de una estructura previa que se asume para los constructos que se estudia y que luego son especificados por el analista. En el caso del AFE, el analista no impone una estructura específica latente en los indicadores observados, sino más bien permite que el número óptimo de factores sean determinados tomando en cuenta diferentes estadísticos y criterios de interpretación. Esto no significa que el investigador no tenga ninguna preconcepción sobre cuantos factores pueda haber en un instrumento dado, o sobre la naturaleza de ellos, o de la estructura latente subyacente. De hecho, lo que suele suceder en términos prácticos es que, efectivamente, el analista tiene ciertas nociones de la estructura interna de un instrumento, lo cual es bastante útil para lograr una interpretación adecuada de éste. En el AFE, el o la analista no relaciona directamente un indicador observado con alguna variable latente o factor, sino más bien confía en el algoritmo factorial, estableciendo ciertos criterios para lograr la estructura factorial óptima. A diferencia del AFE, en el AFC el o la investigadora explícitamente conecta los indicadores con los factores a los cuales ellos se corresponden teóricamente. Esta especificación del modelo o modelo propuesto es, posteriormente, examinado en el ajuste de modelo en los datos. Como se recomienda, es bastante útil comparar múltiples modelos (los cuales deben basarse en teorías sustantivas) en función de una variedad de estadísticos y criterios teóricos. El modelo que satisfaga ambos elementos es seleccionado como el modelo óptimo. La presente guía solo se refiere a los elementos estadísticos debido a que los criterios teóricos corresponden a los problemas particulares de cada analista. 


## Implementando el AFE en R

Instalacion de paquete para poder leer el archivo del segundo pedazo de codigo mas abajo. 

```{r}
#install.packages("readr")
```

Cargando la libreria y abriendo el archivo csv desde la web. 

```{r}
library(readr)
goal_scale<- read.csv("https://raw.githubusercontent.com/chrischizinski/SNR_R_Group/master/data/goal_scale.csv")
agoal.efa<-factanal(~ags1+ags2+ags3+ags4+ags5+ags6+ags7+ags8+ags9+ags10+ags11+ags12, factors=4,rotation="promax",data = goal_scale)
agoal.efa
```